【裁判字號】    98,上訴,830
【裁判日期】    981008
【裁判案由】    傷害致死
【裁判全文】
臺灣高等法院高雄分院刑事判決         98年度上訴字第830號
上  訴  人  臺灣屏東地方法院檢察署檢察官
上  訴  人
即  被  告  甲○○
選任辯護人  何曜男律師
上列上訴人因被告傷害致死案件，不服臺灣屏東地方法院97年度
訴字第1592號中華民國98年4 月21日第一審判決（起訴案號：臺
灣屏東地方法院檢察署97年度偵字第7084號），提起上訴，本院
判決如下：
    主  文
原判決撤銷。
甲○○犯傷害致死罪，處有期徒刑玖年。
扣案之鋤頭壹把沒收。
    事  實
一、緣曾盟井於民國97年7 月9 日20時許，在屏東縣佳冬鄉○○
    村○○路5 號，與賴世勝、曾志宏、林省昌飲酒，期間甲○
    ○駕車經過，曾盟井乃邀約甲○○一同飲酒，甲○○以剛下
    班尚未洗澡為由而拒絕並駕車返家，曾盟井遭拒後即尾隨在
    後，迨於同日21時45分許，甲○○返抵其位於屏東縣佳冬鄉
    ○○村○○路21號之住處，曾盟井亦隨後趕至並再次邀約甲
    ○○一同飲酒，甲○○仍表示要先洗澡並將其帶回酒菜交予
    曾盟井，曾盟井即憤而將酒菜丟棄在地並與甲○○相互推擠
    ，其間曾盟井曾出手掐住甲○○之脖子，惟旋為甲○○推開
    ，甲○○心生不滿，其於當時客觀上可預見人體下背部內有
    眾多臟器，如以有相當重量且堅硬之鋤頭毆擊下背部，可能
    造成其內臟器破製出血而死亡之結果，惟主觀上則不能預見
    ，仍基於傷害之犯意，持其所有之鋤頭敲擊曾盟井左下背部
    1 下，致曾盟井受有脾臟脾門破裂、胰臟尾端破裂，左腎腎
    門破裂併周圍形成血腫、左肺下葉左下方破裂、橫膈膜左側
    挫傷併腹腔大量出血等傷勢，曾盟井旋即離去。嗣曾盟井於
    翌日6 時10分許因腹部疼痛難耐而至小康醫院就醫，並於同
    日17時40分許轉往國仁醫院，終因低血容性休克而於97年7
    月10日19時24分傷重不治死亡。
二、案經屏東縣政府警察局枋寮分局報告臺灣屏東地方法院檢察
    署檢察官偵查起訴。
    理  由
一、訊據上訴人即被告甲○○固坦承於上開時、地，持扣案之鋤
    頭敲擊曾盟井左下背部之事實，惟矢口否認有傷害致死之犯
    行，辯稱：伊持鋤頭敲死者曾盟井之行為與其死亡間應無因
    果關係，且伊打曾盟井，是正當防衛云云，經查：
  (一)被告甲○○上開與曾盟井因飲酒問題發生爭執，而持扣案之
    鋤頭敲擊曾盟井之自白，核與證人賴世勝、曾志宏、林省昌
    於原審審理時證述被告甲○○與曾盟井於爭執後一起返回飲
    酒處，且對渠等表示雙方有發生爭執之情相符，並有鋤頭1
    把扣案可稽，是被告上開自白應與事實相符，自堪採為對其
    有罪認定之證據。
  (二)被告雖稱：死者於遭其以鋤頭毆打後，曾騎機車跌倒，因此
    不能逕行認定死者之死亡與其毆打行為有關等語。被告所述
    死者曾騎機車跌倒之事實，固經證人林省昌、曾志宏在原審
    證述明確（見原審卷第56頁以下），且鑑定報告書亦載明死
    者之身體其他部位亦有受傷之事實。惟曾盟井確係遭扣案之
    鋤頭敲擊致受有如事實欄所述之傷勢，終因低血容性休克而
    於97年7 月10日19時24分傷重不治死亡等情，業經檢察官督
    同檢驗員相驗屬實，並有相驗筆錄、檢驗報告書、相驗屍體
    證明書各1 份，相驗照片、解剖照片多幀，及法務部法醫研
    究所97年10月13日法醫理字第0970003556號函附之97醫剖字
    第0971101644號解剖報告書、鑑定報告書在卷足憑（見相卷
    第117 頁以下），復有國仁醫院診斷證明書、小康醫院診斷
    證明書附卷可稽（分別見相卷第19、48頁）。且鑑定證人即
    法醫師丁○○於原審審理時結證稱：死者（即曾盟井）左下
    背部有一群刮痕，大約有10條細長刮痕組成，刮痕分佈寬度
    是5.1 公分，這10條細長刮痕最長的是5.4 公分，這群刮痕
    相對內面肋間肌肉出血、橫膈膜出血、左肺下葉左端破裂、
    脾臟脾門破裂、胰臟尾端破裂、左腎臟腎門破裂，上述這幾
    個臟器都有出血，臟器周圍充滿血液及血腫，總計當時測量
    的血量是2130毫升，所以本件死者是因為左下背部鈍器傷導
    致左側內部多數臟器破裂出血，死者最後因為大量出血導致
    低血容性休克死亡，現場警方拿來嫌疑犯所使用的工具是小
    鋤頭，且卷宗也有記載嫌疑犯是用小鋤頭襲擊死者下背部及
    下腰部，並且伊測量小鋤頭的背面寬度是4.7 公分，丈量下
    背部10條刮痕是5.1 公分，如果以小鋤頭背面襲擊死者下背
    部的話，以小鋤頭寬度加上下壓的力道是符合小鋤頭是兇器
    ，死者是多數臟器破裂出血，血液是持續的從臟器流出，當
    累積到一定量的時候，死者會開始有不舒服的現象，這是休
    克的前兆，通常出血量佔全身總血量百分之10的時候，開始
    會有休克的現象，因為死者持續在流血，所以從遭毆打到隔
    天早上不舒服的程度會加劇，這是因為持續出血的原因，死
    者是持續性出血，所以在遭毆打之後，他有可能會沒有異狀
    仍然可以行動，脾臟、胰臟、左腎及肋間肌肉、橫膈膜左側
    這都是集中在相對應於左下背部的10道刮痕的分佈位置，因
    為解剖學上非常明顯，這是10道刮痕的相對位置，就是這些
    臟器的相對位置，以小鋤頭毆打死者腰部1 下就會造成這樣
    的傷口，在左下背部是一群10條刮痕，最長有5.4 公分，如
    果鋤頭敲1 下，往死者的身上敲，再往下刮移動5.4 公分的
    距離，就有可能形成5.4 公分最長刮痕，也就是說鋤頭往身
    上敲有往下移動，就會造成這種現象，加入死者在被打之後
    有騎車在雨中摔倒的事實，對於鑑定結果之研判不會有不同
    ，因為背部是只有一處10條刮痕，也就是說左下背部撞擊點
    只有一處，沒有其他撞擊點，有關死者腹部肚臍下有出血，
    此非致命原因，這是另外一個鈍力傷，因為這個傷痕是分佈
    在腹直肌和腹膜中間約11乘11公分寬，伊不認為本案會有（
    毆打、車禍之）撞擊點在同一處的可能性，因為這10條刮痕
    互相平形，顯然是同一方向的施力，沒有其他明顯的另外方
    向的刮擦傷，正常情形下，如果騎車跌倒的撞擊點通常會撞
    擊到身體突出部位，肺部下方有出血也包括在刮擦傷相對位
    置範圍內，（死者）除了肚臍有鈍力傷及刮擦傷外，還有其
    他部位的傷痕，這些都是表淺傷，不會致命，且解剖時已經
    發現這些傷勢不會影響死因的判斷，小鋤頭表面有鐵鏽且凹
    凸不平，一個不平整的東西往死者身體內部及下部移動的時
    候，凹凸的面會產生刮痕等語（見原審卷第71～73頁），核
    與上開法務部法醫研究所之解剖報告書、鑑定報告書及解剖
    照片相符，且扣案之鋤頭鈍處寬4.7 公分、銳處寬8 公分，
    兩端凹凸不平並有鐵鏽，重930 公克等情，亦據原審勘驗屬
    實（見原審卷第60頁），是鑑定證人丁○○之上開證述應與
    事實相符而可採信，則被告甲○○持扣案之鋤頭敲擊曾盟井
    左下背之行為，自與曾盟井死亡間有相當因果關係，被告此
    部分所辯尚無足採。
  (三)按加重結果犯，以行為人能預見其結果之發生為要件，所謂
    能預見乃指客觀情形而言，與主觀上有無預見之情形不同，
    若主觀上有預見，而結果之發生又不違背其本意時，則屬故
    意範圍，最高法院91年度台上字第50號判例意旨可資參照。
    本件被告甲○○雖持扣案之鋤頭敲擊曾盟井左下背，並致曾
    盟井受有如事實欄所述之傷勢，終因低血容性休克而死亡，
    已如上述，本院審酌被告與死者本即熟識，平日亦無糾紛仇
    恨，此業經被告陳明在卷，當日兩人僅係因飲酒致生爭執，
    衡情，被告並無殺害死者之動機；再者，被告供稱於案發當
    時僅持扣案之鋤頭敲擊曾盟井1 下，核與鑑定證人丁○○上
    開所證相符，且所毆打之部分，係被害人之背部，又只毆打
    一下，足見被告主觀上並無殺害死者之故意，自堪認被告係
    基於普通傷害之犯意敲擊曾盟井，惟人體下背部有眾多臟器
    ，若受外力攻擊極易受傷，稍有不慎，即有可能發生其內臟
    器破裂出血而死亡之結果，尤其持重達930 公克之鋤頭敲擊
    他人下背部，更易發生內出血而死亡結果之可能，此為眾所
    週知之事，乃被告竟仍基於普通傷害之犯意持扣案之鋤頭敲
    擊曾盟井1 下，則雖可認定其並無致曾盟井於死之直接故意
    ，或主觀上對曾盟井之死亡結果有所預見，然其對於曾盟井
    之死亡，於客觀上仍屬能預見，要無疑義。而死者之死亡又
    與被告之死亡間有相當因果關係，被告自應負傷害致人於死
    罪責。
  (四)至於被告雖辯稱：伊當時因遭死者掐住脖子，為免自己遭死
    者掐死，所以，持鋤頭毆打死者背面，應屬正當防衛等語。
    查被告甲○○於警詢時、偵查中及原審審理時雖均一致供稱
    與曾盟井爭執時遭其掐脖子等語，證人戊○○於原審審理時
    固亦證稱：曾盟井死掉後有和警察到被告家，有看到被告脖
    子兩側有瘀青等語（見原審卷第74頁），另證人賴世勝、曾
    志宏、林省昌於原審審理時均證述被告與曾盟井於爭執後一
    起返回飲酒處，曾對渠等表示雙方有發生爭執等情。惟：
 1、按刑法第23條係規定：「對於現在不法之侵害，而出於防衛
    自己或他人權利之行為，不罰。但防衛行為過當者，得減輕
    或免除其刑。」足見主張正當防衛，應係對於現不法之侵害
    為之，如侵害已經過去或尚未到來，即不能主張正當防衛甚
    明。
 2、查被告之警詢筆錄固記載「曾盟井有用雙手掐住我的脖子，
    於是我就用手推開曾盟井，我才用小型鋤頭毆打曾盟井一下
    」（見警卷第10頁），惟經本院勘驗警詢筆錄結果，被告於
    警詢中並未陳述「於是我就用手推開曾盟井」等語，此有本
    院勘驗筆錄及錄音譯文可參（見本院卷第39至40頁、第55至
    67頁）；是該筆錄固不足為被告不利之證據。惟證人即警察
    丙○○在本院審理中：本案伊找到被告時，沒有很注意被告
    有無受傷，但也沒有發現被告有明顯的傷勢等語（見本院卷
    第84頁面）；證人乙○○則證稱：「被告到派出所的時候是
    深夜，他沒有說脖子被死者掐，我們近看也沒有明顯的痕跡
    ；甲○○自己說脖子被掐住，是隔天的事情了，第二天晚上
    被告到派出所的時候，自己說有被死者掐住子，我們也沒有
    發現明顯的痕跡」等語（見本院卷第86頁背面）；查被告於
    警詢製作筆錄之時間為97年7 月10日23時45分至97年7 月11
    日1 時20分之間，此有警詢筆錄可參，當時距案發時間97年
    7 月9 日21時45許，不過一天又4 小時左右，如果被告之脖
    子確有瘀青痕跡，且其已表示有遭死者掐住脖子情形，警察
    於詢問時，自然會加以檢查且易於發現，何以上開二名警察
    均未發現其脖子有瘀青痕跡？證人戊○○所述是否與事實相
    符，已非無疑。復參酌證人戊○○於原審係供稱：「警察來
    找我，說要找被告，我就帶警察去被告家裡，要帶被告去派
    出所，因為警察不知道被告家，所以，請我帶他們去被告家
    ，我有和警察及被告去派出所」、「我看到被告脖子兩側有
    瘀青」、「我有問被告，被告沒有說傷痕如何來」、「被告
    只有說他脖子有瘀青，叫我看一下」等語（見原審卷第74頁
    面），足見證人戊○○所稱看到被告脖子有瘀青的時間，係
    與警察製作被告警詢筆錄之時間相差無幾，於客觀上，如果
    被告之脖子確瘀青情形，何以只有證人戊○○發現，而承辦
    警察卻未發現？再者，被告既然會叫證人戊○○看其脖子有
    瘀青情形，衡情，亦無於警詢時，不告知承辦警察之理，而
    證人乙○○則證稱：「... 我們近看也沒有明顯的痕跡；..
    . 甲○○自己說脖子被掐住，我們也沒有發明顯的痕跡」等
    語，且觀其警詢筆錄，均僅稱有遭死者掐住脖子情形，但未
    陳述有瘀青情形，另觀其於97年7 月10日所拍攝之相片，亦
    未見其脖子有明顯之瘀青（見相卷第28頁及29頁），足認證
    人戊○○所述有見到被告脖子有瘀青情形，應非事實。
 3、被告雖又稱其係於死者掐住其脖子時持鋤頭毆打其背部，惟
    觀警卷模擬相片（見相卷第29頁），依其模擬形，可見被告
    如於死者掐住其脖子時持鋤頭予以毆打，則死者被擊中位置
    應為左腰部，並非左下背部；又死者被擊中部位係左下背部
    ，且有部分傷勢十分靠近脊髓位置，此有死者之相片可參（
    見相卷第32頁），而該扣案之鋤頭長達52公分，有相片可參
    （見相卷第29頁），加上被告手臂長度，殊難想像被告於遭
    死者掐住脖子時，兩人屬近身正面接觸，並於被告手持鋤頭
    情形下，得以擊中上開位置；復參酌因死者被擊中下背部之
    臟器有多處破裂情形，足見被告用力不輕，且二人近身接觸
    ，無適當空間揮擊，不易出力，是本院認死者雖曾掐住被告
    之脖子，但於被告持鋤頭毆打時，已推開死者，該不法侵害
    應已過去，被告自難主張正當防衛。
  (五)綜上所述，被告甲○○所為之傷害行為與曾盟井死亡結果間
    有相當因果關係，且其所為防衛行為已屬過當，被告所辯係
    事後卸責之詞，均無可採，本件事證明確，其傷害致死之犯
    行，足堪認定。
三、核被告甲○○所為，係犯刑法第277 條第2 項前段之傷害致
    死罪。
四、原審以被告罪證明確而為論罪科刑，固非無見，惟認被告之
    行為符合正當防衛且為防當過當，則有不當；被告上訴意旨
    認其行為符合正當防衛，且死者之死亡與其毆打行為無關，
    雖無理由；惟檢察官上訴意旨認被告並不符合正當防衛，則
    為有理由，應予撤銷改判。爰審酌被告所為造成不可彌補之
    損害，且未與曾盟井家屬達成和解，及其犯罪之動機、目的
    、手段等一切情狀，量處如主文第2 項所示之刑，以資懲儆
    。扣案之鋤頭1 把，係被告所有，供其為本件傷害致死犯行
    所用之物，業據其供明在卷，應依刑法第38條第1 項第2款
    之規定，宣告沒收之。
據上論斷，應依刑事訴訟法第369 條第1 項前段、第364 條、第
299 條第1 項前段，刑法第277 條第2 項前段、第38條第1 項第
2 款，判決如主文。
本案經檢察官林敏惠到庭執行職務。
中    華    民    國    98    年    10    月    8     日
                  刑事第一庭    審判長法  官  周賢銳
                                      法  官  施柏宏
                                      法  官  黃仁松
以上正本證明與原本無異。
如不服本判決應於收受本判決後10日內向本院提出上訴書狀，其
未敘述上訴理由者，並得於提起上訴後10日內向本院補提理由書
狀（均須按他造當事人之人數附繕本）「切勿逕送上級法院」。
中    華    民    國    98     年    10    月    9     日
                                      書記官  林家煜
附錄本件判決論罪科刑法條：
刑法第277條
傷害人之身體或健康者，處3 年以下有期徒刑、拘役或1 千元以
下罰金。
犯前項之罪因而致人於死者，處無期徒刑或7 年以上有期徒刑；
致重傷者，處3 年以上10年以下有期徒刑。


司法院資訊處製作；財團法人民間司法改革基金會備份。
